【裁判字號】    98,重國,2
【裁判日期】    990618
【裁判案由】    國家賠償
【裁判全文】
臺灣士林地方法院民事判決               98年度重國字第2號
原      告  丁○
訴訟代理人  黃安然律師
被      告  臺北縣政府
法定代理人  甲○○
訴訟代理人  壬○○
            乙○○
            辛○○
被      告  經濟部水利署  台中市○○路○段501號
法定代理人  楊偉甫
訴訟代理人  丙○○
            戊○○○
            庚○○
上列當事人間請求國家賠償事件，經臺北高等行法院移送本院審
理，本院於民國99年6 月1 日言詞辯論終結，判決如下：
    主  文
原告之訴駁回。
訴訟費用由原告負擔。
    事實及理由
一、被告經濟部水利署之法定代理人原為己○○，於民國98年10
    月22日變更為楊偉甫，有行政院令（本院卷第56頁），附卷
    可稽，並經楊偉甫具狀聲明承受訴訟（本院卷第55頁），核
    與民事訴訟法第176 條規定尚無不合，合先敘明。
二、按訴狀送達後，原告不得將原訴變更或追加，但請求之基礎
    事實同一者，不在此限，民事訴訟法第255 條第1 項第2 款
    定有明文。原告起訴原僅以臺北縣政府為被告，主張依據國
    家賠償法第2 條第2 項規定請求賠償。嗣訴訟進行中併以經
    濟部水利署為被告（本院卷第17頁），另主張依據民法第18
    4 條規定請求。核其所為要屬訴之追加，惟其追加之訴請求
    之基礎事實與原訴之基礎事實同一，揆之上揭規定，應認可
    許。
三、按依本法請求損害賠償時，應先以書面向賠償義務機關請求
    之；賠償義務機關拒絕賠償，或自提出請求之日起逾30日不
    開始協議，或自開始協議之日起逾60日協議不成立時，請求
    權人得提起損害賠償之訴，國家賠償法第10條第1 項、第11
    條第1 項定有明文。依國家賠償法請求損害賠償時，應先以
    書面向義務機關請求，並於起訴時提出該機關逾期不協議、
    協議不成立或拒絕賠償之證明文件，此為訴權存在必備之要
    件，屬法院應依職權調查之事項，且不能補正，倘未踐行此
    項法定前置程序，應依民事訴訟法第249 條第1 項第6 款規
    定，固應以其起訴不備其他要件駁回其訴，法院辦理國家賠
    償事件應行注意事項第4 條亦有明文。本件原告起訴請求被
    告臺北縣政府國家賠償部分，業經原告於96年8 月31日以書
    面請求，並由被告臺北縣政府於同日發函拒絕賠償（本院卷
    第123 頁）。嗣原告於程序進行中之98年8 月24日追加經濟
    部水利署為被告，依據國家賠償法第2 條第2 項及民法第18
    4 條規定，請求給付損害賠償，雖未於起訴前併於同日以書
    面踐行國家賠償法第10條第1 項規定之前置程序，但已於追
    加起訴同日以書面向被告經濟部水利署、臺北縣政府請求，
    且各經被告經濟部水利署於同年10月30日、被告臺北縣政府
    於同年9 月16日函覆拒絕賠償，應認其起訴程式欠缺之瑕疵
    業經除去。
四、原告起訴主張：原告所有門牌號碼臺北縣三重市○○街31、
    31-1號建物（下稱系爭建物），係臺北防洪初期治理工程（
    下稱系爭工程）用地範圍內之拆遷戶，其持有被告臺北縣政
    府核發之北防證字第000353號拆遷證明書證（下稱第353 號
    拆遷證明書）。詎被告臺北縣政府於90年間製作「臺北防洪
    初期實施二重疏洪道三重地區購屋貸款依限還清貸款及第一
    年補貼利息名冊」中之編號47號，竟將第353 號拆遷證明書
    所有人由原告竄改為「流（留之誤植）鄭金鳳」。嗣被告臺
    北縣政府於同年會同相關機關共同召開「三重提防與二重疏
    洪道三重地區拆遷戶安置事宜處理小組第十三次會議」，決
    議將安置配置名冊中之第353 號拆遷證明書拆遷戶由「流（
    留之誤植）鄭金鳳」更正為原告，詎被告經濟部水利署於94
    年3 月2 日以水十產字第09418000230 號函檢送之配售名
    冊，仍將留鄭金鳳列為編號147 號之拆遷戶，留鄭金鳳因此
    於同年以第353 號拆遷證明書抽籤配售臺北縣三重市○○段
    237-1 地號土地（下稱系爭土地），並將系爭土地出賣並移
    轉登記予第三人，原告配售系爭土地之權利遭受損害，被告
    臺北縣政府及經濟部水利署均有過失，依系爭土地面積230.
    2 平方公尺、按每平方公尺市價新台幣（下同）18萬元計算
    ，原告所受損害為4,143 萬6,000 元。為此，依據國家賠償
    法第2 條第2 項及民法第184 條規定，請求被告負損害賠償
    責任云云，並聲明：(一)被告臺北縣政府應給付原告4,143 萬
    6,000 元及自97年6 月25日日起至清償日止，按年息5 ％計
    算之利息。(二)被告經濟部水利署應給付原告4,143 萬6,000
    元及自97年6 月25日日起至清償日止，按年息5 ％計算之利
    息。(三)前二項給付，任一被告對原告為給付後，其餘被告於
    該給付範圍內，亦同免給付義務。
五、被告臺北縣政府則以：本件配售土地係原臺灣省政府水利處
    （應為臺灣省政府建設廳水利局，嗣成立水利處籌備處，下
    稱臺灣省水利處，後改制為經濟部水利處，再經改制為現經
    濟部水利署）為妥善安置系爭工程用地範圍內之拆遷戶，使
    工程計畫順利執行，所為之給付行政措施，乃於81年間成立
    「三重堤防與二重疏洪道三重地區拆遷戶安置事宜處理小組
    」（下稱處理小組），訂定「臺北防洪初期治理工程三重堤
    防與二重疏洪道三重地區拆遷戶受理公告登記及配售作業要
    點」（下稱配售作業要點），依其第9 點規定，有關拆遷戶
    資格之認定及審查，係經濟部水利處權限，被告臺北縣政府
    僅依其審核名冊執行土地配售作業，並無審查權限。被告經
    濟部水利署所屬第十河川局94年3 月2 日水十產字第094180
    00230 號函檢送之拆遷戶配售名冊，其中戶數147 號記載為
    留鄭金鳳，被告臺北縣政府依其名冊所載配售予留鄭金鳳，
    並無不法或違誤，縱配售有誤，因被告臺北縣政府無審核配
    售名冊權責，自非賠償義務機關，且即有配售錯誤，亦不發
    生原告請求權消滅之效果，原告仍得向被告臺北縣政府請求
    配售土地，其權利並未遭受侵害。如原告向被告臺北縣政府
    請求配售土地後遭拒絕，應提起行政救濟，與國家賠償之要
    件無涉，且原告迄未曾申請配售土地，被告臺北縣政府無從
    知悉其所欲配售之地區，或猜測可能抽中之土地，自無法計
    算其所受損害等語，資為抗辯，並聲明：原告之訴駁回。
六、被告經濟部水利署以：原臺灣省政府水利處為興建系爭工程
    ，經臺灣省政府於72年間核准徵收工程範圍內之土地，對該
    土地已依法核發徵收之法定補償費，無再發給抵費地或給予
    安置之義務，惟為救助拆遷戶之安置需要，且臺北縣政府尚
    有因辦理市地重劃而產生之抵費地，乃於法定補償費外，經
    臺灣省政府地政處以78年1 月4 日地二字第64570 號函報內
    政部以78年2 月1 日台內地字第662590號函核准，以他處
    辦理市地重劃政府所得之抵費地，提供予拆遷戶抽籤配售。
    臺灣省政府於81年間成立之處理小組第10次會議決議訂定之
    配售作業要點第9 點以下規定，拆遷戶資格由被告臺北縣政
    府受理彙報經濟部水利處核對，其後之公告、通知、受理登
    記、抽籤、配售名冊送行政院核定及後續移轉登記等執行工
    作，則為被告臺北縣政府之權責。原告之媳婦留鄭金鳳持有
    原告之第353 號拆遷證明書及原告於73年6 月11日所出具同
    意書申辦購屋貸款，復於90年6 月7 日持繳還80萬購屋貸款
    及第1 年政府補貼貸款利息後取回之第353 號拆遷證明書，
    辦理抵費地之配售登記，故「流（留之誤植）鄭金鳳」被列
    入「二重疏洪道三重地區購屋貸款依限還清貸款及第1 年補
    貼利息拆遷戶安置名冊」之編號45號。嗣因第353 號拆遷證
    明書所載之權利人為原告，處理小處於90年10月26日第13次
    會議決議：「將安置配售名冊由『流（留之誤植）鄭金鳳』
    更正為『丁○』」，經濟部水利處並於90年11月5 日以經
    水利地字第0901700247號函，將決議結果通知原告，第十河
    川局亦於90年11月15日以水利十管字第0905008514號函請
    被告臺北縣政府辦理更正公告，至此處理小組及經濟部水利
    處已完成核定拆遷戶資格之權責，配售名單即已確定，本件
    非名單核定疑義，係執行時滋生之疑義，自非被告經濟部水
    利署之權責事項。又被告經濟部水利署並無就被告臺北縣政
    府是否確實依原核定名單逐筆逐字校對之責，自無怠於執行
    職務可言，遑論原告所主張之權益受損情事，並非由被告經
    濟部水利署本於監督權責之作為所直接造成，依司法院大法
    官釋字第469 號解釋意旨，無國家賠償法第2 條規定之適用
    ，且原告於96年8 月13日已接獲被告臺北縣政府通知第353
    號拆遷證明書已由其媳留鄭金鳳代為抽籤配售系爭土地，當
    時已知有損害，其遲至98年8 月24日始向被告經濟部水利署
    請求國家賠償，已逾2 年時效期間，請求權已罹於時效消滅
    等語，資為抗辯，並聲明：原告之訴駁回。
六、如下事實為兩造所不爭執：
  (一)原告原有之系爭建物，係系爭工程用地範圍內之拆遷戶，原
    告因此領得被告臺北縣政府核發之第353 號拆遷證明書。
  (二)原臺灣省政府地政處以78年1 月4 日地二字第64570 號函報
    經內政部以78年2 月1 日台內地字第662590號函核准，以
    被告臺北縣政府因辦理市地重劃而產生之抵費地，提供予拆
    遷戶抽籤配售。
  (三)原臺灣省政府水利處於81年間成立處理小組，訂定配售作業
    要點，作為將抵費地配售予系爭工程用地範圍內拆遷戶之作
    業依據。
  (四)原告之媳婦留鄭金鳳持有原告領得之第353 號拆遷證明書及
    原告於73年6 月11日所出具同意書，據以申辦拆遷戶之購屋
    貸款。復於90年6 月7 日持繳還80萬購屋貸款及第1 年政府
    補貼貸款利息後取回之第353 號拆遷證明書，申請辦理抵費
    地之配售登記，「流（留之誤植）鄭金鳳」因此被列入「二
    重疏洪道三重地區購屋貸款依限還清貸款及第1 年補貼利息
    拆遷戶安置名冊」內之編號第45號。
  (五)處理小組於90年10月26日第13次會議決議：「將安置配售名
    冊由『流（留之誤植）鄭金鳳』更正為『丁○』」，經濟部
    水利處並於90年11月5 日以經水利地字第0901700247號函
    將決議結果通知原告，該處第十河川局亦於90年11月15日以
    水利十管字第0905008514號函請被告臺北縣政府辦理更正
    公告，然被告臺北縣政府並未據以辦理後續更正公告。
  (六)被告經濟部水利署所屬第十河川局以94年3 月2 日水十產字
    第09418000230 號函檢送之拆遷戶配售名冊，其中戶數147
    號仍記載為留鄭金鳳，被告臺北縣政府即依該名冊所載，經
    留鄭金鳳申請後，由留鄭金鳳於同年抽籤配售取得系爭土地
    ，留鄭金鳳並旋將系爭土地所有出賣移轉登記予第三人。
  (七)被告臺北縣政府於96年8 月13日通知原告第353 號拆遷證明
    書已由其媳留鄭金鳳代為抽籤配售系爭土地，原告則迄至98
    年8 月24日方以書面向被告經濟部水利署請求國家賠償。
七、茲原告主張依據國家賠償法第2 條第2 項及民法第184 條規
    定，請求被告賠償損害，被告則分以前開情詞置辯。本院判
    斷如下：
  (一)按公務員於執行職務行使公權力時，因故意或過失不法侵害
    人民自由或權利者，國家應負損害賠償責任，國家賠償法第
    2 條第2 項前段定有明文。所謂行使公權力，係指公務員居
    於國家機關之地位，行使統治權作用之行為而言，並包括運
    用命令及強制等手段干預人民自由及權利之行為，以及提供
    給付、服務、救濟、照顧等方法，增進公共及社會成員之利
    益，以達成國家任務之行為；所謂不法，係指違反法律強制
    禁止之規定而言。次按公務員怠於執行職務，致人民自由或
    權利遭受損害者，國家應負損害賠償責任，國家賠償法第2
    條第2 項後段定有明文。所謂公務員怠於執行職務，係指公
    務員對於被害人有應執行之職務而怠於執行者而言。換言之
    ，被害人對於公務員為特定職務行為，有公法上請求權存在
    ，經請求其執行而怠於執行，致自由或權利遭受損害者，始
    得依上開規定，請求國家負損害賠償責任（最高法院72年台
    上字第704 號判例意旨參照），是主張對國家機關有依該條
    項請求賠償之權利者，以其自由或法律上之權利受侵害，並
    因此致受損害為必要。查原告原有之系爭建物，因屬系爭工
    程用地範圍內之拆遷戶，而持有被告臺北縣政府核發之第35
    3 號拆遷證明書（本院卷第99頁）。嗣原臺灣省政府地政處
    以78年1 月4 日地二字第64570 號函報經行政院內政部以78
    年2 月1 日台內地字第662590號函，核准以被告臺北縣政
    府因辦理市地重劃而產生之抵費地，提供予拆遷戶抽籤配售
    ，原臺灣省政府水利處乃於81年間成立處理小組，於85年1
    月27日召開第4 次會議（本院卷第100 頁），訂定拆遷戶資
    格認定標準（本院卷第103 頁），另於89年11月6 日召開第
    10次會議（本院卷第65頁），訂定配售作業要點（本院卷第
    67頁）。嗣因於將第353 號拆遷證明書列入安置配置名冊時
    ，拆遷戶姓名誤繕為「流（留之誤植）鄭金鳳」，處理小處
    乃於90年10月26日第13次會議決議更正為原告（本院卷第73
    頁），原經濟部水利處乃以90年11月5 日經水利地字第09
    01700247號函將上開更正決議通知原告（本院卷第71頁），
    該處第十河川局亦以90年11月15日水利十管字第09050085
    14號函請被告臺北縣政府辦理更正公告（本院卷第74頁）。
    而原告之子媳留鄭金鳳於93年10月4 日持第35 3號拆遷證明
    書，向被告臺北縣政府申請辦理配售登記（本院卷第106 、
    113 及114 頁），因被告經濟部水利署所屬第十河川局以94
    年3 月2 日水十產字第09418000230 號函檢送之拆遷戶安置
    配售名冊中戶數147 號、編號47號部分，仍記載第353 號拆
    遷證明書姓名為留鄭金鳳（本院卷第111 及112 頁），被告
    臺北縣政府乃依該名冊所載，由留鄭金鳳於同年抽籤配售系
    爭土地，並將系爭土地出賣移轉登記予第三人。嗣原告於96
    年8 月7 日以陳情書，向被告經濟部水利署請求將配售順序
    由第3 項次改為第2 項次，經被告經濟部水利署以96年8 月
    10日經水地字第09651204400 號函請被告臺北縣政府查處（
    本院卷第115 頁）。被告臺北縣政府則以96年8 月13日北府
    地區字第0960535722函覆稱：第353 號拆遷證明書業經原告
    之媳留鄭金鳳代為抽籤配售系爭土地完竣等語（本院卷第11
    6 頁），原告獲悉被告臺北縣政府誤將系爭土地配售予留鄭
    金鳳，旋即於同月31日向被告臺北縣政府提出先位請求賠償
    4,143 萬6,000 元，備位請求以與系爭土地同段同等面積之
    土地作為賠償（本院卷第120 頁），並於同年9 月19日向被
    告臺北縣政府請求列入配售資格參與抽籤配售土地（本院卷
    第122 頁），經被告臺北縣政府以同月31日北府地區字第09
    60579188函覆表示：本安置配售屬行政救濟措施，第353 號
    拆遷證明書業經完成配售等語（本院卷第123 頁），悉為兩
    造所不爭。惟被告依據處理小組訂定之上揭拆遷戶資格認定
    標準及配售作業要點，提供抵費地予系爭工程用地範圍內之
    拆遷戶抽籤配售，雖應以經被告臺北縣政府核發拆遷證明書
    者為對象，然原告原有房屋因興設水利工程需要經臺北縣政
    府予以拆除，早已於71年間領取補償金8 萬8,993 元，此有
    第353 號拆遷證明書可參，即其遭拆除房屋所受損害已獲金
    錢賠償。而上述拆遷戶資格認定標準及配售作業要點，並非
    法律，法律亦無規定拆遷戶除於領取補償外，尚得有請求配
    售土地之權利，且當時為使拆遷戶得獲安置，亦已於73年間
    提供補貼利息貸款加以救助，並經原告申辦貸款。嗣原臺灣
    省政府地政處向行政院簽准將抵費地配售拆遷戶後，由原臺
    灣省政府水利處與被告臺北係政府等機關，本於權責辦理配
    售作業，乃以對符合資格者，以有對價之方式予以「配售」
    土地，俾達成行政上安置拆遷戶之任務，性質上應屬私經濟
    行政，非屬法定補償，亦非行政契約關係，故原告對被告臺
    北縣政府無請求為配售給付之權利存在，無論被告是否錯誤
    將土地配售予不符合資格者，均與原告無涉，對原告不生國
    家賠償之問題，是原告主張依國家賠償法第2 條第2 項規定
    ，請求被告負損害賠償責任，已屬無據。
  (二)原告因系爭房屋遭拆遷而持有第353 號拆遷證明，因曾辦理
    補助購屋貸款並已清償貸款完畢，故屬資格認定標準第2 項
    次規定之資格者，並非第1 項次所規定而得優先受配售之對
    象，須待第1 項次優先受配售者登記仍有餘額時，方得於經
    被告臺北縣政府通知後，參與申請登記。而依據配售作業要
    點規定，符合資格參加配售者，縱經申請參加，仍須經抽籤
    程序決定配售土地，再由行政院核定後，由被告臺北縣政府
    通知限期繳納地價款，繳清地價款者，方可由被告臺北縣政
    府出具抵費地產權移轉證明書交拆遷戶持往地政事務所辦理
    產權移轉登記，並辦理點交，而留鄭金鳳申請參與配售時，
    得抽籤配售之土地，包括三重市重陽橋頭引到附近地區及新
    莊市頭前地區可供選填，即不屬確定，此亦有留鄭金鳳申請
    書可佐（本院卷第113 頁），故縱認原告於法律上已經取得
    對被告臺北縣政府請求配售土地之權利，於循上開程序申請
    抽籤決定配售土地為何並繳款完畢前，本無對被告臺北縣政
    府請求移轉特定土地之權利，亦無未受配售而受損害之事實
    。至留鄭金鳳即認係遭誤認為拆遷戶，屬無權而仍申請抽籤
    參與配售，亦與原告無關，不當然發生原告得請求配售標的
    因此特定為系爭土地之問題，且無證據顯示原告得受配售之
    土地業經依何種程序或法律行為加以確定，原告自不得主張
    留鄭金鳳抽籤配售之系爭土地為其應受配售之土地，而得依
    國家賠償法第2 條第2 項規定，請求被告按該土地市場價格
    給付損害賠償。至原告得否請求被告另行配售部分，屬行政
    爭訟，本院無審判權，亦非在臺北高等行政法院移送本院之
    範圍內，附此敘明。
  (三)又國家賠償法為民法之特別規定，公務員執行職務行使公權
    力時，因故意或過失不法侵害人民自由或權利者，除其他法
    律有特別規定外，祇能依據國家賠償法規定，向賠償義務機
    關請求賠償，不得對國家機關主張依民法第184 條規定請求
    賠償。原告一方面主張被告所屬公務員執行職務不法侵害其
    權利，而請求國家賠償，另一方面復主張依據民法第184 條
    規定請求被告賠償，亦有未合。
  (四)第按因故意或過失，不法侵害他人之權利者，負損害賠償責
    任，民法第184 條第1 項前段雖有明文。惟侵權行為，須以
    故意或過失不法侵害他人之權利為要件（最高法院17年上字
    第35號判例意旨參照），且侵權行為以侵害私法上之權利為
    限（最高法院62年台上字第2 號判例意旨及62年度第1 次民
    事庭庭長會議決議(一)參照）。又所謂不法，係指違反法律強
    制禁止之規定而言。以侵權行為為原因，請求回復原狀或賠
    償損害者，應就其權利被侵害之事實負立證之責（最高法院
    19年上字第38號判例意旨參照）。次按故意以背於善良風俗
    之方法，加損害於他人者，負損害賠償責任，民法第184 條
    第1 項後段定有明文。本項後段規定所欲保護者，固非僅止
    於同項前段所稱之「法律上明認之權利」，並及於權利以外
    之其他利益，但必以被害人之「法律上所明認權利以外之其
    他利益」因此受有損害，始足當之。本件被告依據處理小組
    訂定之上揭拆遷戶資格認定標準及配售作業要點，提供抵費
    地予拆遷戶抽籤配售，既非法定補償，將系爭土地配售予原
    告，亦非原告已取得之權利或法律上利益，被告迄今未予配
    售，尚無侵害原告權利或法律上利益，亦未違反法律之強制
    或禁止規定，要無不法行為可言。揆之上揭說明，原告依民
    法第184 條第1 項規定，請求被告負損害賠償責任，亦屬無
    據。
  (五)末按「賠償請求權，自請求權人知有損害時起，因二年間不
    行使而消滅。」；「因侵權行為所生之損害賠償請求權，自
    請求權人知有損害及賠償義務人時起，二年間不行使而消滅
    。」，國家賠償法第8 條第1 項前段及民法第197 條第1 項
    前段各有明文。本件原告主張因被告錯誤將劉鄭金鳳列為配
    售對象而受損害，然原告業於96年8 月13日受被告臺北縣政
    府通知已由劉鄭金鳳申辦配售完畢後，應認其於受通知時，
    已知受損害之事實及賠償義務人，乃原告迄於98年8 月24日
    方向被告經濟部水利署請求賠償，所主張國家賠償法第2 條
    第2 項及民法第184 條規定之請求權，縱認存在，亦均已逾
    2 年時效期間，且經被告經濟部水利署提出抗辯，被告經濟
    部水利署自得拒絕給付，原告請求被告經濟部水利署給付損
    害賠償，要為不能准許。
八、從而，原告主張依據國家賠償法第2 條國家賠償法第2 條第
    2 項及民法第184 條第1 項規定，請求被告賠償損害如其聲
    明所示，為無理由，應予駁回。至兩造其餘攻擊、防禦方法
    ，經本院悉予審酌後，認均無礙於本件之判斷，於茲不贅。
九、據上論結，本件原告之訴為無理由，依民事訴訟法第78條，
    判決如主文。
中    華    民    國    99    年    6     月    18    日
                  民事第二庭  法  官  蕭錫証
以上正本證明與原本無異。
如對本判決上訴，應於判決送達後20日內向本院提出上訴狀。
中    華    民    國    99    年    6     月    22    日
                              書記官  何婉菁

司法院資訊處製作；財團法人民間司法改革基金會備份。
